【裁判字號】    95,簡上,248
【裁判日期】    950725
【裁判案由】    清償借款
【裁判全文】
臺灣臺北地方法院民事判決             95年度簡上字第248號
上  訴  人  台灣中小企業銀行股份有限公司
法定代理人  己○○
訴訟代理人  丁○○
            李沅樺律師
被上訴人    乙○○
訴訟代理人  丙○○
            甲○○
上列當事人間請求清償借款事件，上訴人對於中華民國95年3月8
日本院臺北簡易庭94年度北簡字第22184號第一審判決提起上訴
，本院於中華民國95年7月11日言詞辯論終結，判決如下：
    主      文
原判決廢棄。
被上訴人應給付上訴人新台幣壹拾捌萬玖仟肆佰參拾柒元，及其
中新台幣壹拾捌萬玖仟壹佰零肆元，自九十三年十月二十二日起
至清償日止，按年息百分之十四點六二五計算之利息。
第一、二審訴訟費用由被上訴人負擔。
    事實及理由
一、按簡易訴訟第二審程序，訴之變更或追加，非經他造同意，
    不得為之。但請求之基礎事實同一者，不在此限。民事訴訟
    法第436條之1第3項準用同法第446條定有明文。上訴人起訴
    時，原主張依據系爭現金卡融資契約書第11條，請求被上訴
    人清償債務或損害賠償。嗣因原審法院認定上開現金卡融資
    契約書第11條之規定為無效，上訴人於本院中追加侵權行為
    之法律關係，請求被上訴人賠償上訴人之損害。上訴人上開
    依現金卡融資契約書第11條規定之請求清償債務或損害賠償
    ，與依侵權行為之法律關係請求損害賠償，為訴之重疊合併
    ，被上訴人雖不同意上訴人所為訴之追加，然上訴人追加請
    求部分與前基於契約關於所為之請求，均基於持用上訴人所
    核發予被上訴人之金來轉現金卡（下稱系爭現金卡）領取款
    項後，主張被上訴人應負擔該款項返還之責，故乃屬同一原
    因事實關係，揆諸前揭說明，上訴人所為訴之追加，自應准
    許，合先敘明。
乙、實體方面：
一、上訴人起訴主張：被上訴人係民國92年6月19日向上訴人申
    請使用系爭現金卡並開立一般活期儲蓄帳戶，並領取存摺、
    系爭現金卡。而被上訴人所申請之系爭現金卡，實際上係向
    上訴人申請小額信用借款，待上訴人核准後，被上訴人即得
    憑系爭現金卡領取款項使用。又上訴人原先核准被上訴人動
    用之款項額度為新台幣（下同）20,000元，然被上訴人復於
    93年7月1日向上訴人申請調高額度至200,000元並陸續動用
    提領現金。詎料，被上訴人自93年10月21日起即未依約繳交
    最低繳款金額，依約本件債務視為全部到期，爰依據消費借
    貸與侵權行為之法律關係，訴請被上訴人給付積欠之189,43
    7元及其中189,104元自93年10月22日起至清償日止，按年息
    14.625％計算之利息。
二、被上訴人則以：其於92年6月9日向上訴人申請系爭現金卡使
    用，上訴人當時核准之額度為20,000元，故被上訴人與上訴
    人兩造間之消費借貸契約當成立於20,000元之額度內，逾此
    部分並不成立消費借貸契約。且本件係因上訴人之行員即訴
    外人戊○○於93年7月間展期時誤鍵額度為200,000元後，戊
    ○○為脫免債務不履行責任，乃以詐術拐騙被上訴人於93年
    9月簽立額度調整書，並於其上倒填日期為93年7月2日，應
    認兩造間關於提高額度間並無合致。退萬步言，如鈞院認兩
    造間就200,000元之消費借貸契約成立合意時，被上訴人亦
    否認上訴人有交付借款予被上訴人，故兩造間關於此部分借
    貸契約未成立、生效，上訴人對被上訴人自無預借現金借款
    本金、利息、帳務管理費等債權存在等語，資為抗辯。
三、原審為上訴人敗訴之判決，上訴人提起本件上訴，於本院聲
    明：(一)原判決廢棄；(二)被上訴人應給付上訴人189,437元及
    其中189,104元自93年10月22日起至清償日止，按年息14.62
    5％計算之利息。被上訴人於本院答辯聲明則為：上訴駁回
    。
四、兩造不爭執事項：
（一）被上訴人於92年6月19日簽訂現金卡融資契約書向上訴人
      申請系爭現金卡使用，約定借款期限至93年7月1日止，被
      上訴人得憑現金卡或存摺與取款憑條於活期儲蓄存款第
      00000000000號存款帳戶（下稱系爭帳戶）內以20,000元
      為限度陸續借款，被上訴人即以系爭現金卡第1次提領
      20,000元。
（二）被上訴人並未在93年7月間主動申請調高該現金卡之最高
      額度，而係因上訴人之行員戊○○於93年7月間展期時誤
      鍵額度為200,000元。然被上訴人經上訴人通知後，於93
      年9月間至上訴人處補填現金卡額度調整書，同意將額度
      調整至200,000元。
（三）該帳戶遭人以系爭現金卡於92年12月21日提領9,007元、9
      3年3月29日提領2,606元、93年5月14日提領1,706元、93
      年7月13日分別提領18,006元、20,006元、93年7月14日分
      別提領20,006元、20,006元、93年7月15日分別提領1,006
      元、20,006元、93年7月17日提領20,006元、93年7月18日
      分別提領20,006元、20,006元、93年7月20日提領20,006
      元，經扣除被上訴人存入系爭帳戶之金額後，所積欠上訴
      人借款、帳務管理費、利息等共計189,437元，及其中189
      ,104 元自93年10月22日起至清償日止，按年息14.625％
      計算之利息迄未清償。
（四）被上訴人於上訴人在93年9月間通知其調高借款額度時，
      方對上訴人表示上開借款非其本人或授權之人所為，並要
      求調閱提款監視錄影帶，但上訴人並未立即保全蒐集監視
      錄影帶，卻遲至94年11月方聲請本院向各金融機構調閱自
      動提款機之監視錄影帶或光碟，但經金融機構函覆已逾保
      存期限無法提供。
五、兩造之爭點及論述：
    上訴人主張被上訴人應依據消費借貸及侵權行為之法律關係
    ，給付如其聲明所示之本息，為被上訴人所否認，並以前揭
    情詞置辯，故本件之爭點厥為：(一)系爭現金卡融資契約書第
    11條約款是否為無效，致使被上訴人得以現金卡遺失為由，
    不負擔本件借款之責；(二)上訴人是否確實有交付款項予被上
    訴人，而使兩造間消費借貸契約成立；(三)兩造就超過20,000
    元部分之款項，是否因未有意思表示合致，而不成立消費借
    貸契約。現析述如后：
（一）系爭現金卡融資契約書第11條約款是否應認定為全部無效
      部分：
    1.按依照當事人一方預定用於同類契約之條款而訂定之契約
      ，為下列各款之約定，按其情形顯失公平者，該部分約定
      無效：一免除或減輕預定契約條款之當事人之責任者。二
      加重他方當事人之責任者。三使他方當事人拋棄權利或限
      制其行使權利者。四其他於他方當事人有重大不利益者。
      民法第247條之1定有明文。復按，依照當事人一方預定用
      於同類契約之條款而訂定之契約，為加重他方當事人責任
      之約定，按其情形顯失公平者，該部分約定無效，固為民
      法247條之1第2款所明定。惟88年4月21日民法債編增訂該
      條規定之立法理由，乃鑑於我國國情及工商發展之現況，
      經濟上強者所預定之契約條款，他方每無磋商變更之餘地
      ，為使社會大眾普遍知法、守法，防止契約自由之濫用及
      維護交易之公平，而列舉四款有關他方當事人利害之約定
      ，而為原則上之規定，明定「附合契約」之意義，及各款
      約定按其情形顯失公平時，其約定為無效。是該條第二款
      所謂「加重他方當事人之責任」，應係指一方預定之契約
      條款，為他方所不及知或無磋商變更之餘地而言，而所稱
      「按其情形顯失公平者」，則係指依契約本質所生之主要
      權利義務，或按法律規定加以綜合判斷有顯失公平之情形
      而言。（最高法院91年度台上字第2336號民事判決意旨參
      照）。
    2.查，現金卡融資契約書第11條第1項規定「金融卡之取款
      密碼，經自動櫃員機或其他自動收付款機具等認為與留存
      貴行之密碼相符而辦理借款者，縱令立約人之金融卡或其
      取款密碼有被盜用、偽造等情事以致發生損失時，立約人
      仍願負擔一切責任與貴行無涉。」（見原審卷第6頁背面
      ），雖為上訴人欲與不特定多數人成立現金卡融資契約所
      訂立之定型化契約條款。然現行採用現金卡向金融機關為
      借貸時，因借款人無庸親至櫃臺辦理借款，使金融機構無
      法透過核對身分證件、印鑑證明等方式，核對借款人之身
      分，故僅能透過借款人是否持有該行所核發之卡片及能否
      正確輸入密碼等方式，判斷該借款是否確實為持卡人親為
      。又金融機構既已將金融卡交付予持卡人而置於其己力支
      配下，持卡人即負有保管卡片責任。另在正常情形下，關
      於提款之密碼，亦僅有持卡人本身知悉，故即便持卡人因
      一時疏忽致使卡片遺失之情形，除非持卡人亦一併洩漏該
      密碼予取得卡片之他人，否則他人亦因無法得知密碼而得
      領取款項。因此，前開約款責令持卡人應負擔取款密碼被
      盜用、偽造所生損失之責，實有命持卡人仍負擔妥適保管
      金融卡及密碼之義務，依據風險分擔分配原則，尚稱合理
      。然倘如持卡人發現卡片或密碼遺失時，已通知金融機構
      時，則金融機構可透過禁止該卡片之使用，致使其他人無
      法使用卡片而避免造成損失之情形，故前開條款中約定在
      任何情形下，均由借款人負擔一切責任，似有失公平。易
      言之，被上訴人雖負有妥適保管系爭現金卡之義務，此乃
      基於風險分擔合理分配之原理，但如有被盜用、偽造或變
      造等情事發生，而已通知上訴人時，上訴人則應以限制該
      卡片得再提領款項之方式，避免損失之發生。又如上訴人
      經通知後仍不加以限制卡片之使用，致使被上訴人仍發生
      損失，再依上開規定要求被上訴人承擔，對於被上訴人固
      屬不公，此時方可依民法第247條之1之規定，認其為無效
      。惟如係因被上訴人未立即通知，致上訴人發生損失時，
      被上訴人仍不必負責，極有可能造成許多道德風險，會使
      持卡人動輒謊稱前已發生之款項，均係為卡片或密碼遺失
      所致，則於上訴人顯屬不公。亦即，上開規定，應調整其
      文字：「縱令立約人之金融卡或其取款密碼有被盜用、偽
      造或變造等情事，因未立即通知貴行，以致發生損失時，
      立約人仍願負擔一切責任與貴行無涉。」，方始對於兩造
      公平。原審判決疏未注意被上訴人有妥適保管系爭現金卡
      及遇有被盜用、偽造或變造等情事，應立即通知被上訴人
      之義務，逕認上開條款顯失公平而全部無效，似有失當。
    3.綜上，被上訴人如因未妥適保管系爭現金卡，遇有被盜用
      、偽造或變造等情事，且未立即通知上訴人，致上訴人受
      有損害，則依系爭現金卡融資契約書第11條如上內容調整
      後之規定，仍應負擔清償責任。
（二）被上訴人是否領得上訴人主張之款項，而使得兩造之消費
      借貸契約成立：
      次按，當事人主張有利於己之事實者，就其事實有舉證之
      責任。但法律別有規定，或依其情形顯失公平者，不在此
      限。民事訴訟法第277條定有明文。被上訴人辯稱其持有
      之系爭現金卡交付予訴外人劉金昆，經劉金昆嗣後告知該
      現金卡已遺失，故其並未現實受領以該現金卡提領之款項
      ，除否認上訴人確實有交付該款項外，並辯稱應由上訴人
      證明確實有將系爭款項交付予被上訴人云云。然查：
    1.本件被上訴人所開立系爭帳戶為一般之活期儲蓄存款，如
      被上訴人在系爭帳戶有存款，方得以現金卡或臨櫃方式提
      領。至於被上訴人於同日申請之系爭現金卡，實際上係向
      上訴人申請小額信用借款，待上訴人核准後，被上訴人再
      憑系爭現金卡得逕向上訴人借用款項。故被上訴人以系爭
      現金卡在提款機提領現金時，如被上訴人在上開帳戶內留
      有存款，則被上訴人係領用自己之存款使用，但被上訴人
      在系爭帳戶內並無存款餘額時，被上訴人仍可領用，但係
      向上訴人之借款。而本件被上訴人取得款項之方式，並非
      為臨櫃領款，而係使用現金卡向上訴人借款，則上訴人係
      以自動提款機返還存款或交付借款，故只能透過辨識該現
      金卡之真正及持卡人是否能輸入正確之密碼，至於現金卡
      持用人是否有權使用系爭現金卡，要非上訴人所應辨明，
      先予敘明。
    2.以系爭現金卡於自動提款機領用款項，包括：92年12月16
      日提領10,000元，92年12月21日提領9,007元、93年3 月
      29日提領2,606元、93年5月14日提領1,706元、93年7 月
      13日分別提領18,006元、20,006元、93年7月14日分別提
      領20,006元、20,006元、93年7月15日分別提領1,006 元
      、20,006元、93年7月17日提領20,006元、93年7月18 日
      分別提領20,006元、20,006元、93年7月20日提領20,006
      元，此有上訴人帳戶往來紀錄可證，並為被上訴人所不爭
      。而上訴人係因有持有系爭現金卡之人輸入正確之密碼，
      方同意交付前開款項，被上訴人既未向上訴人為系爭現金
      卡遺失之通知，依據現金卡融資契約第11條規定，應認上
      訴人已將款項交付予被上訴人，至被上訴人辯稱並無授權
      他人領款，故並未領得系爭款項，此係為一變態事實，而
      應由被上訴人舉證以實其說。被上訴人雖以證人劉金昆之
      證詞，作為其系爭現金卡確實已遺失而無使用該現金卡領
      款之證明方法。惟證人劉金昆雖於原審具結證稱「被告（
      即被上訴人）知道我租房子需要20,000元，就借我20,000
      現金，後來我才知道被告是辦現金卡取得這20,000元。被
      告後來有把現金卡及存摺放在租屋處，當時密碼單也在。
      卡片、存摺沒有還給他，我要把錢還給他，他要我定期匯
      款給他，我都是交現金給被告，每次金額不一定，因為我
      跟被告借20,000元，所以繳到20,000元滿。（問：卡放何
      處？）租屋處，我是與一位大學同學一起於92年5月份租
      房子住，在同年7、8月份一起搬走，搬家時沒注意，因為
      那張現金卡只有20,000元，被告把現金卡放在我租屋處的
      用意是方便我按照卡號匯款給銀行，後來我搬家我就拿現
      金給被告，再由被告匯給銀行。（問：你找不到卡片有無
      告訴被告？）沒有，但是被告在我搬走後不久有問我卡片
      在哪裡，我有回去租屋處找，就找不到，我就立刻告訴被
      告。」等語（見原審卷第57、58頁）。然查，被上訴人辦
      卡後關於領取20,000元之日期，無論係於被上訴人所稱之
      92年6月19日或由帳務資料所顯示之92年7月2日，均晚於
      證人劉金昆所證稱租房子之時點（即92年5月間），故是
      時被上訴人似無法使用現金卡提領現金借貸予劉金昆。且
      如被上訴人要求劉金昆依據該現金卡所載之帳戶還款時，
      僅需將該帳戶抄寫予劉金昆即可，斷無將現金卡及密碼一
      併交付予劉金昆之必要。況被上訴人既要求劉金昆自行將
      款項匯入前開帳戶中以為清償，然劉金昆嗣後搬家時，一
      改之前之還款方式，而把應還之款項以現金方式交付予被
      上訴人，再由被上訴人還款予上訴人時，被上訴人卻不質
      疑現金卡是否有遺失之情形，均與常情有違，自應認證人
      劉金昆之證言，不足採信。
    3.另依據系爭現金卡之提領款項紀錄顯示，該現金卡於證人
      所稱遺失後之92年12月16日提領10,000元，92年12月21日
      提領9,007元、93年3月29日提領2,606元、93年5月14日提
      領1,706元之紀錄，且並於92年7月5日還款1,000元，92年
      8月6日還款1,000元，92年8月8日還款15,000元，92年10
      月6日還款1,000元，92年12月5日還款1,000元。比對系爭
      現金卡之提領及還款紀錄，顯見持卡人幾乎已經將之前借
      用之款項還清，又持卡人再於92年12月16日提領10,000元
      ，92年12月21日提領9,007元、93年3月29日提領2,606元
      、93年5月14日提領1,706元，動支總額達19,551元，之後
      即未再提領款項。足見，被上訴人明瞭其動支款項幾已達
      20,000元上限，因而未再提領現款，故前開使用系爭現金
      卡者，應係為被上訴人或其他知悉被上訴人所使用密碼之
      人並持有系爭現金卡之人。故依據現金卡融資契約之約定
      ，被上訴人自應就該部分之款項負擔清償之責。
（三）關於兩造間所成立之消費借貸契約，是否以20,000元為限
      部分：
    1.被上訴人復辯稱，依據現金卡融資契約書所載，借款金額
      以20,000元為限，故兩造超過20,000元之部分，並無消費
      借貸契約之合致云云。然查，依據兩造所簽訂之現金卡融
      資契約書第一條約定「借款期限自92年7月1日起至93年7
      月1日止，立約人依約本契約於活期儲蓄存款第00-000000
      號內陸續借款，最高以20,000元為限度。」。第八條則約
      定「借款期限內，貴行得依立約人繳款情形，隨時調整借
      款人融資額度。」（見原審卷第6頁背面），故兩造間關
      於借款額度部分雖於契約成立時約定為20,000元，但關於
      借款額度仍得事後調整之。又前開關於第一條約定最高借
      款額度，係為金融機構依據持卡人本身之信用額度審核之
      結果，認為對一無擔保之消費借貸契約可容忍之風險上限
      ，倘消費者向金融機構貸與超過契約約定之款項，金融機
      構亦交付超過該契約約定之款項時，自應認兩造間仍應就
      關於消費借貸契約必要之點合致，且因金融機構現實交付
      款項，故消費借貸契約有效成立。此時僅金融機構需自行
      承擔借款人將來無力清償之風險，不能遽認定關於金融機
      構交付超過最高借款額度之部分契約不成立。
    2.本件系爭現金卡係93年7月1日屆期展期1年，雖因被上訴
      人行員戊○○作業錯誤，調整額度為200,000元，隨即有
      人持用系爭現金卡連續提領款項者，包括：93年7月13日
      分別提領18,006元、20,006元、93年7月14日分別提領20,
      00 6元、20,006元、93年7月15日分別提領1,006元、2,00
      6元、93年7月17提領20,006元、93年7月18日分別提領20,
      006元、20,006元、93年7月20日提領20,006元，此有帳戶
      往來紀錄在卷可稽（見本院卷第55頁至第66頁）。故持有
      系爭現金卡之人於前開日期，使用現金卡並輸入密碼號碼
      ，向上訴人為借款之要約，而上訴人經由提款機交付款項
      之行為，自應認為對前開借款之要約為承諾，並因現實交
      付款項，而使消費借貸契約有效成立。
    3.況本件被上訴人嗣後因上訴人承辦行員戊○○之請求，而
      簽具額度調整書，將原先僅為20,000元之額度，調整為20
      0,000元，此有現金卡額度調整書附卷可參（見原審卷第7
      頁）。又被上訴人雖辯稱係因戊○○一再催討，又因其本
      身擔任職業軍人身分如遭知悉辦卡借款，恐會被強迫退伍
      ，方出面簽具額度調整書云云。然被上訴人至上訴人處簽
      具額度調整書時，戊○○尚對其介紹其他金融產品，且洽
      談約半小時方離開，此有戊○○之證詞在卷可參（見本院
      95 年6月12日準備程序筆錄，本院卷第51頁背面、第52頁
      ）。足見，被上訴人應係於意思自由之情狀下簽具該額度
      調整書。而被上訴人自承於本件兩造間關於借貸糾紛發生
      時，其持有約7至9張金融機構發行之現金卡，每個月均指
      揮部隊行政士在每個戶頭分別還款1、2千元等語（分見本
      院95年6月12日準備程序筆錄、同年7月11日言詞辯論筆錄
      ，本院卷第53、80頁）。被上訴人既持有多張金融機構發
      行之現金卡並委由其在部隊中所屬行政士負責清償款項事
      宜，顯見被上訴人持有現金卡借貸度日之情形，應為軍中
      同袍所知悉，斷無可能僅因上訴人之行員告知會將申辦現
      金卡事宜告知長官，而得使被上訴人於意思不自由之情況
      下，簽具額度調整書。且殊不論被上訴人前開簽具額度調
      整書之意思表示是否有瑕疵，然被上訴人並未撤銷該額度
      調整之意思表示，故自應認被上訴人該意思表示仍屬有效
      。
六、綜上所述，被上訴人抗辯為無可取。從而，上訴人本於消費
    借貸契約，請求被上訴人給付189,437元及其中189,104元自
    93年10月22日起至清償日止，按年息14.625％計算之利息，
    為有理由，應予准許。原審為上訴人敗訴之判決，尚有未洽
    。上訴意旨指摘原判決不當，求予廢棄改判，為有理由。爰
    由本院予以廢棄改判，如主文第2項所示。
七、因本件事證已臻明確，兩造其餘主張陳述及所提之證據，經
    本院斟酌後，認與判決結果不生影響，均毋庸再予論述，附
    此敘明。
八、據上論結，本件上訴為有理由，依民事訴訟法第436條之1第
    3項、第450條、第78條，判決如主文。
中    華    民    國    95    年     7    月    25    日
              民事第四庭  審判長  法  官  林麗玲
                                  法  官  林玲玉
                                  法  官  黃柄縉
以上正本係照原本作成
本判決不得上訴
中    華    民    國    95    年     7    月    27    日
                                  書記官  楊湘雯


司法院資訊處製作；財團法人民間司法改革基金會備份。
